最高法院刑事判決　　　　　　　　　 111年度台上字第1354號
上　訴　人　林俊傑



　　　　　　林宗翰


上列上訴人等因重傷害案件，不服臺灣高等法院中華民國110年1
1月17日第二審更審判決（110年度上更一字第147 號，起訴案號
：臺灣士林地方檢察署107 年度偵字第2822號），提起上訴，本
院判決如下：
    主  文
上訴駁回。
    理  由
一、按刑事訴訟法第377 條規定，上訴於第三審法院，非以判決
    違背法令為理由，不得為之。是提起第三審上訴，應以原判
    決違背法令為理由，係屬法定要件。如果上訴理由書狀並未
    依據卷內訴訟資料，具體指摘原判決不適用何種法則或如何
    適用不當，或所指摘原判決違法情事，顯與法律規定得為第
    三審上訴理由之違法情形，不相適合時，均應認其上訴為違
    背法律上之程式，予以駁回。又上訴第三審法院之案件，是
    否以判決違背法令為上訴理由，應就上訴人之上訴理由書狀
    加以審查。至原判決究有無違法，與上訴是否以違法為理由
    為兩事。如上訴理由書狀非以判決違法為上訴理由，其上訴
    第三審之程式即有欠缺，應認上訴為不合法，依刑事訴訟法
    第395 條前段予以駁回。本件經原審審理結果，認上訴人林
    俊傑、林宗翰（下稱上訴人等）有原判決事實欄（下稱事實
    欄）所記載之犯行，事證明確，因而撤銷第一審關於上訴人
    等之科刑判決，改判仍均論處共同犯刑法第278條第3項、第
    1 項之重傷害未遂罪刑。俱已詳述其調查、取捨證據之結果
    及憑以認定犯罪事實之得心證理由，從形式上觀察，並無足
    以影響判決結果之違法情形存在。
二、上訴人等之上訴意旨略以：
(一)林俊傑部分：
  1.原判決認定上訴人等及文伯偉（業經原第二審判處共同傷害
    罪刑確定）原係基於傷害之犯意聯絡，嗣上訴人等進入「小
    魚兒卡拉OK店」（下稱卡拉OK店）見到告訴人徐道欽（下稱
    告訴人）後，竟逾越原先傷害之犯意，提昇為縱使告訴人遭
    共同毀敗或嚴重減損一肢以上機能亦不違背本意之重傷害不
    確定故意等情。惟原判決就林俊傑何以突然由傷害犯意提昇
    為重傷害之不確定故意，其理由內並未說明卷內有何證據佐
    證，有理由不備之違誤。
  2.原判決認定持開山刀揮砍告訴人之右臂及噴灑辣椒水者，為
    林宗翰，林俊傑則係持開山刀揮砍告訴人之腿部。且臺北榮
    民總醫院函旨祇說明告訴人右側前臂是否已達毀敗或嚴重減
    損機能之程度，並未提及其右側下肢之受傷程度。原判決竟
    認定林俊傑就造成告訴人之右臂或右側下肢重傷害未遂之結
    果，均有不確定故意，與上開臺北榮民總醫院函示結果不相
    適合，顯係以推測或擬制之方法為裁判基礎，有證據上理由
    矛盾之違誤。
  3.林俊傑持開山刀傷害告訴人，主觀上係基於傷害故意，當時
    既無法預見告訴人遭林宗翰砍第一刀時，會受有右側上肢截
    肢之傷害，且此結果亦非在原犯罪計畫內，自無從與林宗翰
    形成重傷害之犯意聯絡及行為分擔。況林俊傑係林宗翰持刀
    猛力揮砍告訴人之手臂後，始持刀朝已倒地之告訴人右側下
    肢部位揮砍，上訴人等各自揮砍部位不同，顯無從據此認定
    林俊傑有共同重傷害之不確定故意。原判決論處林俊傑共同
    重傷害未遂罪刑，卻未說明究如何認定林俊傑有重傷害之犯
    意聯絡及行為分擔，有理由不備之違誤。
  4.原判決事實欄記載林宗翰持開山刀對告訴人之右前臂猛力揮
    砍，其理由欄卻認定林宗翰最終砍傷告訴人之部位為右側下
    肢，其事實與理由相互齟齬，同有理由矛盾之違誤。
(二)林宗翰部分：
  1.本件前經本院110年度台上字第165號判決撤銷發回更審，詎
    原判決就本院發回意旨所指摘上訴人等何以瞬間將傷害犯意
    提昇為重傷害之犯意，及就使告訴人受有右臂、右側下肢重
    傷害，如何為犯意聯絡等節，其理由內仍未見說明，有理由
    不備之違法。
  2.林宗翰與告訴人並無仇恨糾紛，係酒後為幫助林俊傑始一起
    前往談判，並隨林俊傑進入卡拉OK店，案發時雖有亂揮手上
    之開山刀及噴灑辣椒水，然進店後不到2 分鐘即逃離現場，
    而未再有攻擊告訴人之行為。且上訴人等進店後並無對話，
    在現場情況混亂之下，實不可能變更犯意。足見林宗翰並無
    使告訴人受重傷之犯意。原判決未審酌上開有利於林宗翰之
    情況證據，不採復未說明理由，亦有理由不備之違誤。
三、惟查：
(一)證據的取捨、證明力的判斷與事實的認定，俱屬事實審法院
    自由裁量判斷之職權，此項職權行使，倘不違背客觀存在之
    經驗法則或論理法則，即無違法可言，觀諸刑事訴訟法第15
    5條第1項規定甚明，自無由當事人任憑己意，指摘為違法，
    而執為上訴第三審合法理由的餘地。法院認定事實，並不悉
    以直接證據為必要，其綜合各項調查所得之直接、間接證據
    ，本於合理之推論而為判斷，要非法所不許。而補強證據所
    補強者，不以犯罪事實之全部為必要，祇須因補強證據與被
    害人之指述相互利用印證，在客觀上足以使人對該犯罪事實
    獲得確信之心證者，即足當之。重傷害罪與傷害罪之區別，
    乃依行為人之主觀犯意而定，前者係以毀敗他人身體機能之
    故意，著手於傷害之實行而發生毀敗之結果為要件；後者則
    是祇有使人受普通傷害之認識與意欲。有關重傷害犯意之有
    無，雖係存在於內心之主觀構成要件，然得由案發時之相關
    客觀情狀推認，舉凡案發經過之相關事證，包括被害人受傷
    部位、所用兇器、行為當時之具體情況等一切情狀，均足執
    為判斷資料。又共同正犯，乃係在合同意思範圍以內，各自
    分擔犯罪行為之一部，互相利用他人之行為，以達其犯罪之
    目的，故各共同正犯間，非僅就其自己實行之行為負責，並
    應在犯意聯絡之範圍內，對於其他共同正犯所實行之行為，
    亦共同負責。且其意思之聯絡，不限於事前有所協議，其於
    行為當時，基於相互之認識，以共同犯罪之意思參與者，不
    論是直接發生犯意聯絡，抑或間接聯絡，均無礙於共同正犯
    之成立。
(二)本件原判決依憑：上訴人等及證人即共犯文伯偉之部分供述
    、證人即告訴人於偵查中之指證、證人即卡拉OK店員工蔡純
    純與魏麗惠、證人即卡拉OK店經理林原億、證人即時任臺北
    市政府警察局北投分局（下稱北投分局）永明派出所員警施
    信佑之第一審證述、北投分局刑案現場勘察報告、現場監視
    器擷取畫面、內政部警政署刑事警察局鑑定書（指紋鑑定）
    、臺北市政府警察局鑑定書（DNA 型別鑑定）、扣案開山刀
    （2 把）之第一審勘驗筆錄、臺北榮民總醫院診斷證明書、
    函附之告訴人病歷資料及傷勢照片等證據資料，逐一剖析相
    互勾稽，資為論據。其理由內並載敘：⑴依告訴人及證人蔡
    純純、林原億、魏麗惠之供述、共犯文伯偉指認上訴人等之
    照片，及上訴人等自述之身高、體重，可知持刀揮砍告訴人
    右臂與噴灑辣椒水者為林宗翰，持刀揮砍告訴人腿部者為林
    俊傑。林宗翰持刀揮砍告訴人之前，尚未噴灑辣椒水，且先
    叫旁人離開，衡情其應是在視線清楚之下持刀朝告訴人之右
    臂揮砍。林宗翰為智識正常之成年人，應可預見其持含刀柄
    全長45.6公分之開山刀朝告訴人右臂揮砍，極可能造成告訴
    人右臂機能毀敗或嚴重毀損之結果，卻仍以手舉過頭之方式
    朝告訴人右臂揮砍，且祇揮砍一刀即將告訴人之右臂砍至近
    乎截肢，足認斯時揮砍力道之大。堪認林宗翰具有使告訴人
    縱使遭毀敗或嚴重減損右臂機能亦不違背本意之重傷害不確
    定故意。⑵林俊傑當時所處位置與林宗翰、告訴人甚近，足
    認其對於林宗翰揮砍告訴人右臂後，知悉告訴人右臂幾乎遭
    截斷，其為智識正常之成年人，就此情形下，持含刀柄全長
    45.6公分之開山刀再朝告訴人揮砍，極可能造成告訴人原已
    近斷肢之右臂或其他肢體毀敗或嚴重減損之結果，卻仍於林
    宗翰噴撒辣椒水，現場視線不清之下，持刀再朝告訴人揮砍
    多下，造成告訴人右側下肢多處深度撕裂傷，足證其力道非
    輕。堪認林俊傑主觀上亦係基於告訴人縱使遭毀敗或嚴重減
    損一肢以上機能亦不違背本意之重傷害不確定故意。⑶上訴
    人等主觀上係將原傷害之犯意提昇為重傷害之不確定故意，
    並共同持刀攻擊告訴人，其等就本件重傷害未遂犯行，有犯
    意聯絡及行為分擔，應均論以共同正犯。⑷就上訴人等於原
    審否認重傷害故意所為各項辯解如何均不足以採信等旨（見
    原判決第4至7頁）。因認上訴人等均有共同重傷害未遂之犯
    行。已詳述其調查、取捨證據之結果及憑以認定犯罪事實之
    得心證理由。足認原審所為論斷說明，俱不違背證據法則及
    論理法則，亦無判決理由不備及適用法則不當之違誤可指。
    凡此，概屬事實審法院採證認事、判斷證據證明力職權之適
    法行使，自不能任意指為違法。
  1.查原判決就如何認定上訴人等行為時均係基於重傷害之不確
    定故意乙節，理由內說明：⑴林宗翰所持開山刀含刀柄全長
    45.6公分，行為時係以手舉過頭之方式朝告訴人之右臂揮砍
    ，並造成告訴人之右臂近乎截肢之結果，依其智識程度，對
    於可能造成告訴人右臂機能毀敗或嚴重毀損之重傷害結果，
    應有預見可能性；⑵依現場情狀，林俊傑持刀揮砍倒地之告
    訴人時，應已知悉告訴人右臂已遭林宗翰持刀幾近砍斷，竟
    仍持相同款式之開山刀，朝已倒地之告訴人揮砍多下，造成
    告訴人右側下肢多處深度撕裂傷，依其智識程度，當知極可
    能造成告訴人原已近斷肢之右臂或其他肢體毀敗或嚴重減損
    之結果等旨。已依憑卷內客觀證據資料詳為說明其證據評價
    及得心證之理由。所為論斷說明，既與經驗法則及論理法則
    無違，自屬原審採證認事職權之合法行使範圍。至上訴人等
    提昇犯意之原因及時點，乃事實過程之枝節，縱因上訴人等
    否認而無法或難以究明，亦不得指為違法。另林宗翰與告訴
    人有無仇恨糾紛、上訴人等進入店內行兇後不到2 分鐘即逃
    離現場等情，均與上訴人等有無重傷害不確定犯意之判斷，
    欠缺重要關係，原判決縱未審酌說明，乃行文較簡而已，亦
    不足執為有利於上訴人等之認定。林俊傑上訴意旨（一）1.
    至3.或稱原判決未說明如何認定其突然由傷害犯意提昇為重
    傷害之不確定故意，或指其認定失之推測或擬制，或執其與
    林宗翰揮砍部位不同，而主張無重傷害之不確定犯意聯絡，
    並指摘原判決理由不備及理由矛盾各云云；林宗翰上訴意旨
    （二）或指原判決未依本院撤銷發回意旨說明認定犯意提昇
    及犯意聯絡之理由，或稱對其有利之前揭情況證據，未說明
    不採之理由，而有理由不備之違法各云云，或係棄原審已明
    白論述之事項不顧，或係就同一證據，依憑己見持與原審相
    異之評價，或係就不影響判決本旨之事實枝節，而為主張，
    並均重為事實上之爭執，俱非合法之第三審上訴理由。
  2.又原判決理由欄貳、一、（二）略載：「縱被告林宗翰最終
    砍傷告訴人之部位為右側下肢，也無礙於其主觀上有重傷害
    不確定故意之認定」乙節（見原判決第7 頁），固與事實欄
    記載「林宗翰持開山刀對徐道欽之右臂猛力揮砍1 下，並於
    現場噴灑辣椒水，以遮蔽現場他人之視線，林俊傑則持另 1
    把開山刀對徐道欽之右側下肢部位猛力揮砍多下」，及同一
    理由欄載敘「持刀揮砍告訴人右臂與噴灑辣椒水者為被告林
    宗翰，持刀揮砍告訴人腿部者為被告林俊傑」等旨有間，而
    稍有微疵，惟其中「林宗翰」一語，依其文脈觀察，應係「
    林俊傑」之誤繕，而與判決結果之正確性不生影響，依無害
    瑕疵審查原則，自不構成撤銷之理由。林俊傑上訴意旨（一
    ）4.執此指摘原判決認定事實與理由矛盾云云，同難認是合
    法之上訴第三審理由。
四、以上及其餘上訴意旨，或係棄原判決所為明白論斷於不顧，
    或係就事實審法院採證認事職權之合法行使，徒以自己說詞
    ，任意指為違法，俱難認已符合首揭法定之上訴要件，應認
    上訴人等之上訴均為違背法律上之程式，予以駁回。
據上論結，應依刑事訴訟法第395條前段，判決如主文。
中    華    民    國   111    年    3     月    24    日
                  刑事第二庭審判長法  官  林  勤  純  
                                  法  官  蔡  新  毅  
                                  法  官  莊  松  泉  
                                  法  官  李  釱  任  
                                  法  官  吳  秋  宏  
本件正本證明與原本無異
                                  書記官
中    華    民    國   111    年    3     月    30    日